---
title: "Árboles de Regresión en R"
output:
  html_document: default
  pdf_document: default
---


\


# 1. Introducción

\


- Los métodos de regresión son la herramienta más popular para predicción numérica

- Pero pueden tener problemas

- En particular cuando se tienen muchos predictores

- O cuando existen relaciones complejas (no-lineales) entre outcomes y predictores

- Los árboles de regresión y los modelos de árboles son una alternativa interesante

- Al igual que en clasificación, la esencia está en dividir las observaciones

- De tal forma que pasemos de un grupo grande heterogéneo, a grupos pequeños homogéneos

- La diferencia está en la regla de predicción al llegar a los nodos términales

- En los árboles de regresión, se calcula un promedio 

- En los modelos de árbol, se corre una regresión en cada nodo terminal

- Veremos cómo implementar los árboles de regresión en R

- Para ello, usaremos datos de vinos. El objetivo es predecir la calidad de vinos blancos

- La idea es crear un sistema que simule lo que hacen los catadores de vino

- De tal forma que con base en ciertas características de los vinos se prediga su calidad



\


# 2. Datos

\


- Usaremos la base `whitewines.csv`, del `UCI Machine Learning Data Repository`

- La base contiene información de diferentes vinos portugueses, incluyendo la calificación de calidad hecha por expertos

- Se incluyen 11 propiedades químicas para 4898 muestras de vino

- Cada muestra fue calificada por un panel de mínimo tres jueces que cataron ciegamente cada uno y calificaron en una escala de 0 a 10

- Carguemos los datos. Como siempre, no olviden fijar el directorio de trabajo

\

```{r}
wine<- read.csv("data/whitewines.csv")
```

\ 


- En este caso no nos preocupamos por los strings porque todas las variables son numéricas

- Veamos la estructura de los datos:

\

```{r}
str(wine)
```


\


- Como anticipamos tenemos una base con 4898 muestras de vino y 12 variables, todas numéricas

- Once de ellas son características químicas del vino

- La última, `quality`, es el outcome de interés

- Veamos cómo se distribuye

\



```{r}
hist(wine$quality)
```


\


- La distribución es relativamente normal, la mayoría de vinos obtiene 6 de calificación

- Unos pocos son muy malos y unos pocos son muy buenos

- Dividamos nuestra base en dos, para entrenamiento y prueba

- Usaremos 3750 observaciones (~75%) para entrenamiento y el resto para prueba

- Para ello, creemos el vector de números aleatorios


\


```{r}
set.seed(123)
train_sample <- sample(4898, 3750)
```

\


- Y ahora las bases de entrenamiento y prueba

\


```{r}
wine_train <- wine[train_sample, ]
wine_test <- wine[-train_sample, ]
```


\


- Y con esto estamos listos para implementar los modelos

\


# 3. Árbol de Regresión


\


- Comencemos entrenando un árbol de regresión

- Para ello usaremos el paquete `rpart`

- Instalémoslo con `install.packages("rpart")` y carguémoslo



\


```{r}
library(rpart)
```

\


- El modelo se construye en dos etapas

- En la primera etapa construimos el árbol usando los datos de prueba

- Para ello usamos la función `rpart` que tiene la siguiente sintaxis: `m <- rpart(dv ~ iv, data=mydata)`


- Con esto obtendremos un árbol de regresión que puede usarse para hacer las predicciones

- Estas las hacemos con la función `predict`, según la siguiente sintaxis: `p <- predict(m, test, type="vector")`

- Que en este caso devuelve el vector de predicciones númericas para cada ejemplo en el conjunto de prueba

- Pasemos ahora sí a entrenar nuestro modelo

\

```{r}
m.rpart <- rpart(quality ~ ., data=wine_train)
```


\


- Si invocamos el modelo, obtenemos alguna información básica:



\

```{r}
m.rpart 
```


\



- El número de observaciones, la variable y el valor en el que se divide, una medida desviación en el nodo y el pronóstico

- Los nodos con `*` son nodos terminales


- Con la función `summary()` podemos obtener más información, incluyendo medidas de importancia de variables



\


```{r}
summary(m.rpart) 
```


\


- De hecho, puede ser más útil visualizar el árbol como tal

- Esto lo hacemos con un paquete aparte: `install.packages("rpart.plot")` 


```{r}
library(rpart.plot)
```



\


- Y podemos visualizar el árbol:


\


```{r}
rpart.plot(m.rpart, digits=3) 
```

\



- Como ven, el árbol es bastante elocuente e intuitivo. Nos dice qué porcentaje de casos cae en cada nodo y cuál es la predicción


- Ahora, usando los datos de prueba, podemos evaluar el desempeño del modelo


- Usamos la función `predict()` para ello

\



```{r}
p.rpart <- predict(m.rpart, wine_test)
```

\


- Se ha creado un vector con la calidad pronosticada para cada muestra de vino en el conjunto de prueba


\



```{r}
summary(p.rpart) 
```


\


- Se ve que hay poca varianza, lo cual es problemático

- Va a ser imposible pronosticar cuáles vinos son muy buenos o muy malos, que los hay en la base de prueba


\


```{r}
summary(wine_test$quality) 
```


\



- Una primera forma de ver si nuestro modelo lo hace bien es examinando la correlación entre pronósticos y valores reales


\


```{r}
cor(p.rpart, wine_test$quality)
```



\


- Es una correlación alta pero no como para sacar el carro de bomberos


- Necesitamos una medida más precisa del desempeño del modelo

- Usaremos el error absoluto medio (mean absolute error MAE): 

- $MAE=\frac{1}{n}\sum_{i=1}^n|e_i|$

- donde $e_i$ es el error de predicción para la observación $i$

- Creemos una función para calcular el MAE


\

```{r}
MAE <- function(actual, predicted){
  mean(abs(actual-predicted))
}
```


\


- Implementemos la función para nuestro modelo:


\


```{r}
MAE(p.rpart, wine_test$quality)
```


\


- Obtenemos un MAE de 0.62. En promedio, la diferencia entre nuestras predicciones y las calidades reales de los vinos de prueba es 0.62

- Recordemos que la escala va de 0 a 10, así que no lo estamos haciendo tan mal

- Pero tampoco es tan impresionante en comparación con predecir la media del conjunto de prueba


\


```{r}
mean(wine_train$quality)
MAE(5.8912, wine_test$quality)
```



\


- Dicho modelo ingenuo logra un MAE de 0.69. No es muy distinto al que alcanzamos nosotros










\







