---
title: "Ridge y Lasso en R"
output:
 html_notebook: default
---

# 1. Introducción

\

- Ridge y Lasso son extensiones del modelo de regresión lineal que atacan los problemas de la alta dimensionalidad (muchas variables frente al número de observaciones): alta varianza en las predicciones y dificultad de interpretación.

- Ambos introducen una **penalidad** sobre el tamaño de los coeficientes, halándolos hacia 0.

- Bajo **Ridge** los coeficientes tienden a 0 a medida que pesa más la penalidad, pero nunca son exactamente 0.

- Bajo **Lasso** algunos coeficientes sí se vuelven exactamente 0.

- La clave es la elección del parámetro $\lambda$, que mide el peso de la penalidad.

\

# 2. Datos

\

- Trabajaremos con `Hitters.csv`: información sobre el salario de un conjunto de beisbolistas en EE.UU. Queremos predecir el salario en función de sus características.

- Leemos la base (con `stringsAsFactors = TRUE` para las variables categóricas como `League` o `Division`):

\

```{r}
hitters <- read.csv("data/Hitters.csv", stringsAsFactors = TRUE)
str(hitters)
```

\

- La primera columna son los nombres; no nos interesa, la eliminamos:

\

```{r}
hitters <- hitters[, -1]
```

\

- Queremos predecir el salario. Nótese que hay valores ausentes (*missing*) en `Salary`:

\

```{r}
sum(is.na(hitters$Salary))
```

\

- Para Ridge y Lasso debemos eliminar esas observaciones (como en el enfoque OLS tradicional):

\

```{r}
hitters <- na.omit(hitters)
sum(is.na(hitters))
```

\

- Quedamos con 263 observaciones. Para correr Ridge y Lasso usamos el paquete `glmnet`. Si no lo tienes instalado:

\

```{r, eval=FALSE}
install.packages("glmnet")
```

\

```{r}
library(glmnet)
```

\

- La sintaxis de `glmnet` es distinta: hay que construir la matriz de atributos con `model.matrix()` (que además crea las *dummies* de las categóricas) y el vector de *outcomes*:

\

```{r}
x <- model.matrix(Salary ~ ., hitters)[, -1]
y <- hitters$Salary
```

\

# 3. Regresión Ridge

\

- En `glmnet()`, el parámetro `alpha` define el modelo: `alpha = 0` es Ridge y `alpha = 1` es Lasso.

- También definimos una grilla de valores de $\lambda$, desde valores enormes (modelo casi sin predictores) hasta cercanos a 0 (OLS). Creamos 100 valores:

\

```{r}
grid <- 10^seq(10, -2, length = 100)
```

\

- Estimamos los 100 modelos Ridge (uno por cada $\lambda$):

\

```{r}
hitters_ridge <- glmnet(x, y, alpha = 0, lambda = grid)
```

\

- Cada $\lambda$ genera coeficientes distintos: a mayor $\lambda$, más pequeños. Comparemos el $\lambda$ en la posición 50 con el de la 60 (recuerda que, por cómo armamos la grilla, índices mayores corresponden a $\lambda$ menores):

\

```{r}
hitters_ridge$lambda[50]
hitters_ridge$lambda[60]
```

\

```{r}
coef(hitters_ridge)[, 50]
```

\

- Para entrenar y probar, dividimos la base por la mitad (entrenamiento / prueba), fijando la semilla:

\

```{r}
set.seed(123)
train <- sample(1:nrow(x), nrow(x) / 2)
test <- (-train)
y_test <- y[test]
```

\

- Reestimamos Ridge solo con el entrenamiento y graficamos cómo decrecen los coeficientes al crecer $\lambda$:

\

```{r}
hitters_ridge <- glmnet(x[train, ], y[train], alpha = 0, lambda = grid)
plot(hitters_ridge, xvar = "lambda")
```

\

- ¿Cuál es el $\lambda$ óptimo? Lo elegimos por **validación cruzada** con `cv.glmnet()`:

\

```{r}
set.seed(123)
cv_ridge <- cv.glmnet(x[train, ], y[train], alpha = 0)
bestlam <- cv_ridge$lambda.min
bestlam
```

\

- Ese es el $\lambda$ que minimiza el error de validación cruzada. El modelo asociado es:

\

```{r}
predict(cv_ridge, s = bestlam, type = "coefficients")[1:20, ]
```

\

- Con ese modelo se predice sobre la base de prueba y se calcula el MSE.

\

# 4. Lasso

\

- El proceso es equivalente, pero con `alpha = 1`. Estimamos sobre el entrenamiento y graficamos:

\

```{r}
hitters_lasso <- glmnet(x[train, ], y[train], alpha = 1, lambda = grid)
plot(hitters_lasso, xvar = "lambda")
```

\

- A medida que $\lambda$ crece, los coeficientes caen y algunos se vuelven exactamente 0. Busquemos el $\lambda$ óptimo por validación cruzada:

\

```{r}
set.seed(123)
cv_lasso <- cv.glmnet(x[train, ], y[train], alpha = 1)
bestlam <- cv_lasso$lambda.min
bestlam
```

\

- Y veamos el modelo asociado:

\

```{r}
predict(cv_lasso, s = bestlam, type = "coefficients")[1:20, ]
```

\

- A diferencia de Ridge, aquí algunos coeficientes **sí** son exactamente 0: Lasso hizo selección de variables. Este modelo suele lograr un MSE menor que el OLS convencional, y es más fácil de interpretar.
