---
title: "Regresión lineal y logística en R"
output:
 html_notebook: default
---

# 1. Introducción

\

- R es muy dúctil para implementar regresiones lineales y logísticas; al ser el método más popular, hay muchas posibilidades.

- Veremos algunas funciones básicas, sin agotar todos los métodos disponibles.

- Trabajaremos con una base (artificial) sobre seguros médicos.

- Para una aseguradora es clave recoger en primas más de lo que gasta en sus asegurados: eso garantiza la rentabilidad del negocio.

- Por eso dedican grandes esfuerzos a predecir los gastos médicos de sus asegurados.

- El análisis que sigue usa datos de los pacientes para predecir el gasto médico promedio de distintos segmentos de la población.

\

# 2. Datos

\

- Usaremos los datos simulados de `insurance.csv`. Los leemos con `stringsAsFactors = TRUE` para que las variables de texto (sexo, fumador, región) queden como factores:

\

```{r}
insurance <- read.csv("data/insurance.csv", stringsAsFactors = TRUE)
```

\

- Veamos qué variables tiene:

\

```{r}
names(insurance)
str(insurance)
```

\

- El *outcome* de interés es `charges` (el gasto total de cada paciente). Explorémoslo:

\

```{r}
summary(insurance$charges)
```

\

```{r}
hist(insurance$charges)
```

\

- Está sesgado a la derecha: la mayoría gasta entre 0 y 15.000, pero hay *outliers* que le cuestan mucho al sistema.

\

# 3. Correlación

\

- Una primera mirada es la correlación entre las variables numéricas. No implica causalidad, pero indica cómo se asocian. Usamos `cor()`:

\

```{r}
cor(insurance[c("age", "bmi", "children", "charges")])
```

\

- Las correlaciones son positivas pero en general débiles, y tienen sentido: a mayor edad, BMI o número de hijos, mayor gasto médico.

- También podemos verlas con una matriz de dispersión, usando `pairs()`:

\

```{r}
pairs(insurance[c("age", "bmi", "children", "charges")])
```

\

# 4. Entrenamiento del modelo lineal

\

- Aquí, "entrenar" el modelo es correr la regresión: con el modelo resultante hacemos las predicciones.

- Usamos `lm()`, con sintaxis `m <- lm(dv ~ iv, data = mydata)`, donde `dv` es la variable dependiente, `iv` las independientes y `mydata` la base.

- Predigamos los gastos usando todas las variables, incluidas las categóricas:

\

```{r}
ins_model <- lm(charges ~ age + children + bmi + sex + smoker + region, data = insurance)
ins_model
```

\

- Estos son los coeficientes, pero aún no sabemos qué tan bueno es el modelo.

\

# 5. Desempeño del modelo lineal

\

- Evaluamos tres cosas: (i) los **residuales** (diferencia entre observado y pronosticado, los queremos bajos); (ii) el **poder explicativo** de cada predictor (¿coeficientes significativos?); y (iii) la **bondad de ajuste** (¿qué fracción de la varianza de $y$ explican los predictores?). Todo eso lo da `summary()`:

\

```{r}
summary(ins_model)
```

\

- Edad, número de hijos, BMI y tabaquismo son altamente significativos.

- Estos predictores explican alrededor del 75% de la variación en los gastos ($R^2 \approx 0.75$). Nada mal.

\

# 6. Mejorando el desempeño

\

- El modelo puede mejorar incluyendo interacciones o términos no lineales. Esa flexibilidad es una ventaja, pero también un riesgo: el humano decide la especificación (conviene tener siempre un argumento teórico).

- Probemos tres cosas: un término cuadrático de edad, una *dummy* de obesidad, y una interacción entre obesidad y tabaquismo.

\

```{r}
insurance$age2 <- insurance$age^2
insurance$obesity <- ifelse(insurance$bmi >= 30, 1, 0)
```

\

- La interacción se incluye directamente en `lm()` con el término `obesity*smoker`:

\

```{r}
ins_model2 <- lm(charges ~ age + age2 + children + bmi + sex + smoker + obesity + obesity*smoker + region,
                 data = insurance)
summary(ins_model2)
```

\

- Hay evidencia de no-linealidad en edad (a mayor edad, mayor efecto marginal) y de complementariedad obesidad--tabaquismo (entre los fumadores, los obesos son más costosos).

- El $R^2$ sube de ~0.75 a ~0.87: ahora explicamos cerca del 87% de la variación. El modelo mejoró bastante.

\

# 7. Entrenamiento del modelo Logit

\

- Supongamos que no nos interesa el gasto exacto, sino solo si un asegurado resulta "demasiado" costoso.

- Definamos "demasiado costoso" como estar por encima del percentil 75 (aquí, $16.640). Creamos la *dummy*:

\

```{r}
insurance$expensive <- as.numeric(insurance$charges > 16640)
prop.table(table(insurance$expensive))
```

\

- Para un *outcome* binario usamos `glm()`, especificando la familia binomial con enlace logit:

\

```{r}
ins_model_logit <- glm(expensive ~ age + children + bmi + sex + smoker + region,
                       family = binomial(link = "logit"), data = insurance)
summary(ins_model_logit)
```

\

- Edad, hijos, BMI y tabaquismo se asocian con ser muy costoso.

\

# 8. Evaluando el desempeño del modelo Logit

\

- Calculamos la probabilidad de ser costoso para cada observación con `predict(..., type = "response")`:

\

```{r}
ins_logit_pred <- predict(ins_model_logit, type = "response")
```

\

- Criterio: si la probabilidad supera 0.5, predecimos "costoso":

\

```{r}
expensive_pred <- ifelse(ins_logit_pred > 0.5, 1, 0)
```

\

- Comparamos con lo observado y medimos la precisión:

\

```{r}
agreement <- expensive_pred == insurance$expensive
prop.table(table(agreement))
```

\

- La precisión total ronda el 93%. Construyamos la matriz de confusión:

\

```{r, eval=FALSE}
install.packages("gmodels")
```

\

```{r}
library(gmodels)
CrossTable(insurance$expensive, expensive_pred, prop.chisq = FALSE, prop.c = FALSE, prop.r = FALSE,
           dnn = c("real", "pronóstico"))
```

\

- Aquí probablemente nos interesan los **falsos negativos** (asegurados que sí serán costosos pero el modelo no detecta): su tasa es relativamente alta.

- **Tarea**: como con otros algoritmos, dividan la base en entrenamiento y prueba, estimen el modelo en entrenamiento y verifiquen su precisión en prueba.
