---
title: "Análisis de Canastas de Mercado en R"
output:
 html_notebook: default
---

> **Nota:** este taller usa el paquete `arules`. Si no lo tienes instalado, ejecuta una vez la celda de abajo. (No se pudo ejecutar automáticamente en el equipo de preparación porque `arules` no estaba instalado.)

```{r, eval=FALSE}
install.packages("arules")
```

\


# 1. Introducción

\


- Aprenderemos a encontrar reglas y patrones usando R

- Usaremos el algoritmo Apriori

- Recordemos que la clave es el proceso iterativo

- Para cada ítem evaluamos su soporte

- Con eso determinamos si es frecuente o no, descartando a los poco frecuentes

- En la segunda iteración formamos itemsets de dos elementos, solo con los que sobrevivieron a la primera ronda

- Y evaluamos su soporte

- Así sucesivamente hasta interrumpir el proceso

- Con los itemsets sobrevivientes, formamos reglas de asociación

- A cada una le calculamos su medida de confianza

- Aceptamos las que superen cierto umbral

- Analizamos las que queden para clasificarlas y ver cuáles nos resultan útiles


\



# 2. Estructura de los Datos


\


- Trabajaremos con datos reales de un supermercado de tamano medio

- Tenemos 9835 transacciones de un mes de operaciones (aprox. 327 por día)

- No distinguiremos entre marcas o variedades de un mismo producto

- Esto para simplificar el análisis

- Así, usamos categorías amplias como leche, huevos, detergente, etc.

- Al final, quedan 169 productos en total

- Qué tipo de productos se compran conjuntamente?

- Trabajaremos con el archivo `groceries.csv`

- Pero la forma de analizar los datos cambia radicamente respecto a lo que hemos hecho

- No usaremos un data frame convencional

- Eso sería ineficiente

- Porque de hecho la base tiene transacciones en sus filas

- Y un listado de los ítemas adquiridos en cada una

- Luego las columnas no tienen lógica en este caso

- En cambio, usaremos una sparse matrix

- Las filas son transacciones

- Las columnas identifican a cada producto

- E indican si en dicha transacción se adquirió dicho producto o no

- Por tanto, es una matriz con muchos 0's. Por eso se le llama sparse matrix

- En este caso, la matriz tiene 169 columnas

- Las sparse matrices son eficientes porque el sistema no almacena toda la matriz. Solo las casillas donde hay un elemento


\


# 3. Lectura de los Datos


\


- Para hacer el análisis usaremos el paquete `arules` de R. No olviden instalarlo con `install.packages("arules")`. 

- Carguémoslo:


\


```{r}
library(arules)
```


\


- No olviden fijar su directorio de trabajo

- Como no lo leeremos de una manera convencional, no usamos la función `read.csv()` como es tradición

- En su lugar, usamos `read.transactions()` que es para crear la sparse matrix

- Llamemos `groceries` a dicho objeto


\


```{r}
groceries <- read.transactions("data/groceries.csv", sep=",")
```


\


- Con el parámetro `sep` especificamos que los artículos en una transacción están separados por una coma

- La función `summary()` nos describe la matriz


\


```{r}
summary(groceries)
```


\


- Tenemos 9835 transacciones y 168 productos

- La densidad de 0.026 significa que el 2.6% de las celdas de la matriz no son ceros 

- La leche es el producto más frecuente

- 2159 transacciones son de un solo ítem; 1643 de 2; y así sucesivamente

- Una transacción tuvo 32 ítems

- En promedio tienen 4.4 ítems, con mediana de 3

- Con la función `inspect()` podemos inspeccionar la matriz

- Por ejemplo, podemos ver las primeras 5 transacciones de la matriz:

\


```{r}
inspect(groceries[1:5])
```


\


- Esto es lo que compraron estos 5 clientes

- Con la función `itemFrequency()` podemos ver la frecuencia de los ítems

- Es cuestión de especificar las columnas que nos interesan:

- Por ejemplo, para los tres primeros ítems escribimos:


\


```{r}
itemFrequency(groceries[ , 1:3])
```


\


- Esta es la proporción de transacciones que contienen cada producto


\


# 4. Visualización de los datos


\


- Con `itemFrequencyPlot()` podemos graficar la frecuencia de los ítems

- Por ejemplo, los productos que están en al menos 10% de las transacciones:


\


```{r}
itemFrequencyPlot(groceries, support=0.1)
```

\


- La leche entera es el producto más frecuente, con casi el 25%


- También podemos elegir graficar los 20 más frecuentes, por ejemplo:

\


```{r}
itemFrequencyPlot(groceries, topN=20)
```


\



- Es posible ver la matriz como tal

- Verla toda no es muy práctico porque es muy grande

- Pero podemos ver las primeras 10 transacciones, por ejemplo:


\

```{r}
image(groceries[1:10])
```

\


- Cada fila es una transacción

- Cada punto es un producto que se encuentra en la correspondiente transacción

- En algunos casos esto puede servir para detectar patrones

- Aunque por lo general es difícil de leer

\


```{r}
image(groceries[1:100])
```


\


- Es bien claro porque se llama sparse matrix

- Las columnas muy pobladas son los productos populares en esta tienda


\


# 5. Entrenamiento del Modelo


\



- Siempre es muy importante inspeccionar primero los datos

- Ahora sí podemos empezar a buscar reglas de asociación

- Usaremos el algoritmos Apriori, que hemos venido estudiando

- Esto lo hacemos con la función `apriori()` en el paquete `arules`

- La sintaxis es la siguiente: 

\


`myrules <- apriori(data=mydata, parameter=list(support=0.1, confidence=0.8, minlen=1)`


\


- donde `data` son los datos a usar

- Y especificamos nuestras medidas de interés

- `support` es el soporte mínimo de los itemsets. El default es 0.1

- `confidence` es la confianza mínima de las reglas. El default es 0.8

- `minlen` es el tamano mínimo de las reglas. El el número de ítems a los lados izquierdo y derecho de la regla. El default es 1

- Cómo elegimos `support` y `confidence`?

- Es un tanto ad hoc. Mezcla de intuición, lógica y ensayo y error

- Hay trade offs de bajar o subir estos parámetros

- No queremos demasiadas reglas; pero tampoco descartar algunas interesantes

- Arrancaremos con un umbral de 0.25 para la medida de confianza

- O sea que como mínimo, para ser incluida en los resultados, la regla debe ser correcta el 25% de las veces

- Como soporte usaremos 0.006

- Lo cumplen artículos comprados 60 veces (60/9835). Eso significa artículos comprados dos veces al día durante un mes

- Cifras razonables

- Por último, fijaremos `minlen=2`. Reglas de tamano mínimo 2

- Excluímos reglas tipo $\{\}\rightarrow \{\text{whole \ milk}\}$


- Así, el comando total es:


\


```{r}
groceryrules <- apriori(groceries, parameter = list(support=0.006, confidence=0.25, minlen=2 ))
```


\


- Veamos qué se produjo


\



```{r}
groceryrules
```


\


- Un conjunto de 463 reglas


\


# 6. Análisis de las reglas


\


- Veamos un resumen de las reglas


\


```{r}
summary(groceryrules)
```


\


- 150 reglas tienen 2 productos; 297 tienen 3; 16 tienen 4

- La mediana es 3

- En promedio, las reglas tienen soporte 0.01

- Y confianza de 0.38

- Queremos confianza alta en las reglas

- Olvidémonos por el momento del lift

- Podemos ver algunas reglas en específico con la función `inspect()`:


\




```{r}
inspect(groceryrules[1:3])
```



\


- Quien compra plantas, compra leche. Con confianza del 40%

- Quien compra pasta, compra leche. Con confianza del 41%

- Quien compra hierbas, compra vegetales de raíz. Con confianza del 43%

- Podemos ordenar las reglas de acuerdo con las métricas que construimos. Por ejemplo, su lift:

\


```{r}
inspect(sort(groceryrules, by = "lift")[1:5])
```


\

- Estas son las cinco reglas con mayor lift

- Son notablemente más interesantes

- El siguiente paso es categorizar las reglas

- Recordemos nuestras tres categorías:


\



1. Accionable

2. Triviales

3. Inexplicables


\


- Esta etapa es análitica. Se usa el sentido común


\



