---
title: "Evaluación del desempeño de modelos en R"
output:
 html_notebook: default
---

# 1. Introducción

\

- El desempeño de un modelo puede evaluarse de varias formas. La más obvia es la **precisión**, pero puede ser engañosa.

- Veremos en detalle la matriz de confusión, el estadístico kappa, la sensibilidad y la especificidad, la curva ROC y el área AUC, y la validación cruzada.

- Tanto para medir un modelo en términos absolutos como para compararlo con otros.

\

# 2. Datos

\

- Volvemos a los datos del banco portugués: queremos predecir si una persona adquiere el depósito a plazo (`y`) que se le ofrece por teléfono.

- Para que el taller corra ágil en clase, usamos una **muestra de 5.000 clientes** de la base original (ver nota al final). Leemos con `stringsAsFactors = TRUE`:

\

```{r}
bank <- read.csv("data/bank.csv", stringsAsFactors = TRUE)
```

\

- Dividamos en entrenamiento (90%) y prueba (10%), fijando la semilla:

\

```{r}
set.seed(123)
train_sample <- sample(nrow(bank), 0.9 * nrow(bank))
bank_train <- bank[train_sample, ]
bank_test  <- bank[-train_sample, ]
```

\

- Estimemos un árbol de decisión (C5.0) y pronostiquemos sobre la base de prueba:

\

```{r}
library(C50)
bank_tree <- C5.0(bank_train[-20], bank_train$y)
bank_pred_tree <- predict(bank_tree, bank_test)
```

\

# 3. Matriz de confusión y precisión total

\

- Construimos la matriz de confusión con `CrossTable()` del paquete `gmodels`:

\

```{r}
library(gmodels)
CrossTable(bank_test$y, bank_pred_tree, prop.chisq = FALSE, prop.c = FALSE, prop.r = FALSE,
           dnn = c("Real", "Pronóstico"))
```

\

- La **precisión total** es alta (alrededor del 90%), pero la proporción de falsos negativos (clientes que sí compran y no detectamos) es alta. La precisión sola no cuenta toda la historia.

\

# 4. Otras medidas de desempeño

\

- Con el paquete `caret` accedemos a un conjunto rico de medidas. Si no lo tienes instalado:

\

```{r, eval=FALSE}
install.packages("caret")
```

\

- La función `confusionMatrix()` calcula la matriz y muchas medidas. Es importante indicar cuál clase es el "positivo" (aquí, `"yes"`: que sí compra). El primer argumento son las predicciones y el segundo la realidad:

\

```{r}
library(caret)
confusionMatrix(data = bank_pred_tree, reference = bank_test$y, positive = "yes")
```

\

- Además de la precisión (con su intervalo de confianza), la tabla reporta:
    - el **estadístico kappa** (suele ser solo moderado aquí, por el desbalance de clase);
    - la **sensibilidad** (baja: el modelo tiene dificultades con los positivos) y la **especificidad** (alta).

\

# 5. Análisis gráfico: curva ROC y AUC

\

- La curva ROC muestra el *trade-off* entre sensibilidad y especificidad. La graficamos con `ROCR`:

\

```{r, eval=FALSE}
install.packages("ROCR")
```

\

```{r}
library(ROCR)
```

\

- Necesitamos las **probabilidades** que el modelo asigna a cada caso de prueba:

\

```{r}
bank_pred_prob <- predict(bank_tree, bank_test, type = "prob")
```

\

- Se genera una matriz con una columna por clase. Nos quedamos con la probabilidad de la clase de interés (`yes`):

\

```{r}
prob_yes <- bank_pred_prob[, "yes"]
```

\

- Creamos el objeto de predicción (probabilidades + clase real) y calculamos la curva (tasa de verdaderos positivos vs. falsos positivos):

\

```{r}
pred <- prediction(predictions = prob_yes, labels = bank_test$y)
perf <- performance(pred, measure = "tpr", x.measure = "fpr")
plot(perf, main = "Curva ROC - modelo del banco", col = "blue", lwd = 3)
abline(a = 0, b = 1, lty = 2)
```

\

- Y el **AUC** (área bajo la curva):

\

```{r}
perf.auc <- performance(pred, measure = "auc")
unlist(perf.auc@y.values)
```

\

- Un AUC bastante por encima de 0.5: el modelo discrimina razonablemente, aunque haya que mirar la sensibilidad.

\

# 6. Validación cruzada

\

- Por último, estimamos el desempeño futuro con **validación cruzada** *k-fold*. La idea: partir los datos en $k$ grupos; cada uno se usa una vez como prueba, entrenando con los $k-1$ restantes, y se promedian las medidas.

- Con `caret` es directo. Usamos $k=5$ para ahorrar tiempo, y acotamos la grilla de parámetros del C5.0 (probamos sin y con *boosting*, `trials` 1 y 10) para que corra rápido:

\

```{r}
set.seed(123)
ctrl <- trainControl(method = "cv", number = 5)
grid <- expand.grid(model = "tree", trials = c(1, 10), winnow = FALSE)
bank_treecv <- train(y ~ ., data = bank_train, method = "C5.0",
                     metric = "Kappa", trControl = ctrl, tuneGrid = grid)
bank_treecv
```

\

- `caret` elige automáticamente la mejor configuración según el kappa promedio en validación cruzada. Predecimos en prueba y evaluamos:

\

```{r}
bank_pred_treecv <- predict(bank_treecv, bank_test)
confusionMatrix(data = bank_pred_treecv, reference = bank_test$y, positive = "yes")
```

\

- La validación cruzada da una estimación más robusta del desempeño y elige los hiperparámetros (aquí, si conviene activar el *boosting*). Aun así, el desbalance sigue siendo un reto —la sensibilidad sobre la clase minoritaria es baja—, y lo atacamos de frente en el taller de desbalance.

\

---

*Nota sobre los datos: `bank.csv` aquí es una muestra aleatoria de 5.000 registros (semilla 123) de la base UCI Bank Marketing (~41.000 registros), tomada para que los talleres corran rápido en clase conservando el desbalance de clase original (~11% de "yes").*
