---
title: "Taller sintético: evaluar un modelo (desempeño)"
output:
 html_notebook: default
---

# 1. Introducción

\

- Este taller **no entrena modelos nuevos**: toma uno y se concentra en **evaluarlo bien** --- el corazón de la sesión 4.

- Usamos el **Census Income** (microdatos del censo): predecir si una persona tiene **ingreso alto** (>50K). Es un problema de **política pública** (desigualdad, focalización) y, clave para evaluar, está **desbalanceado**: la mayoría tiene ingreso bajo.

- Apoyándonos en **`caret`**, casi todo (matriz de confusión, métricas, validación cruzada) sale con **una sola función**.

\

# 2. Datos y un modelo simple

\

```{r, eval=FALSE}
install.packages(c("caret", "pROC", "ROSE"))
```

\

```{r, message=FALSE, warning=FALSE}
library(caret)
library(randomForest)
censo <- read.csv("data/census_income.csv", strip.white = TRUE,
                  stringsAsFactors = TRUE, na.strings = "?")
censo[c("fnlwgt", "education", "native_country", "relationship")] <- NULL
censo <- censo[complete.cases(censo), ]
set.seed(123)
censo <- censo[sample(nrow(censo), 5000), ]
# clase de interés: ingreso "Alto" (>50K) vs "Bajo" (<=50K)
censo$income <- factor(ifelse(censo$income == ">50K", "Alto", "Bajo"), levels = c("Bajo", "Alto"))
# quitamos categorías muy raras (para que ningún nivel quede solo en una partición)
for (v in names(censo)) if (is.factor(censo[[v]])) censo <- censo[censo[[v]] %in% names(which(table(censo[[v]]) >= 40)), ]
censo <- droplevels(censo)
```

\

- Partimos los datos (con `createDataPartition`) y entrenamos un **random forest**:

\

```{r, warning=FALSE}
set.seed(123)
idx     <- sample(nrow(censo), 0.75 * nrow(censo))
entrena <- censo[idx, ]
prueba  <- censo[-idx, ]

modelo <- randomForest(income ~ ., data = entrena)
prob   <- predict(modelo, prueba, type = "prob")[, "Alto"]    # P(ingreso alto)
pred   <- predict(modelo, prueba)                             # clase predicha
```

\

# 3. Matriz de confusión y métricas (una sola función)

\

- `confusionMatrix` arma la matriz **y** calcula todas las métricas de un solo golpe:

\

```{r}
confusionMatrix(pred, prueba$income, positive = "Alto", mode = "prec_recall")
```

\

- Cómo leer la salida:
  - **Accuracy** vs **No Information Rate**: la *No Information Rate* (≈ 0.78) es la accuracy del modelo trivial que predice "Bajo" a todos. La nuestra apenas le gana --- **con desbalance, la accuracy sola engaña**.
  - **Precision / Recall / F1** (para la clase `Alto`): el **recall** suele ser mucho más bajo que la accuracy. Esa es la historia que la accuracy esconde: se nos escapan muchos de ingreso alto.

\

# 4. Curva ROC y AUC

\

- Como tenemos una **probabilidad**, recorremos todos los umbrales. La curva ROC y el **AUC** resumen el desempeño sin fijar un umbral:

\

```{r, message=FALSE, warning=FALSE, fig.width=5.5, fig.height=5}
library(pROC)
roc_obj <- roc(prueba$income, prob, levels = c("Bajo", "Alto"), direction = "<", quiet = TRUE)
plot(roc_obj, legacy.axes = TRUE, print.auc = TRUE,
     xlab = "Tasa de falsos positivos", ylab = "Tasa de verdaderos positivos (recall)")
```

\

# 5. Validación cruzada (una sola función)

\

- La accuracy de una sola partición puede ser suerte. Con `train` pedimos **validación cruzada de 10 particiones** en una línea. Guardando las predicciones (`savePredictions`), se las pasamos a **la misma `confusionMatrix`** de la sección 3: así vemos la matriz **y todas las métricas** (precision, recall, F1...) ya **validadas**:

\

```{r, warning=FALSE}
set.seed(123)
cv <- train(income ~ ., data = censo, method = "rf",
            trControl = trainControl(method = "cv", number = 10, savePredictions = "final"),
            tuneLength = 1, ntree = 200)
confusionMatrix(cv$pred$pred, cv$pred$obs, positive = "Alto", mode = "prec_recall")
```

\

# 6. Rebalanceo: subir el recall

\

- El recall bajo viene del **desbalance**. Una solución vista en clase: **rebalancear el entrenamiento** (sobre-muestreo con `ROSE`). Clave: se balancea **solo el entrenamiento**, nunca la prueba.

\

```{r, message=FALSE, warning=FALSE}
library(ROSE)
set.seed(123)
entrena_bal <- ovun.sample(income ~ ., data = entrena, method = "over")$data
modelo_bal  <- randomForest(income ~ ., data = entrena_bal)
pred_bal    <- predict(modelo_bal, prueba)
confusionMatrix(pred_bal, prueba$income, positive = "Alto", mode = "prec_recall")
```

\

- Compara el **Recall** de esta matriz con el de la sección 3: **sube bastante** (detectamos muchos más de ingreso alto), a costa de algo de **precision** (más falsas alarmas). Es el *trade-off* clásico.

\

# 7. Cierre

\

- Con datos de **política pública** (desbalanceados), la *accuracy* sola **no basta**.
- `caret::confusionMatrix` da matriz + accuracy + **precision/recall/F1** en una función; `caret::train` da la **validación cruzada** en otra.
- Para subir el **recall** tienes dos palancas: **rebalancear** el entrenamiento o **mover el umbral** (0.5 por defecto) --- el mismo intercambio que dibuja la **curva ROC**.
