---
title: "Selección e importancia de variables en R"
output:
 html_notebook: default
---

# 1. Introducción

\

- No todas las variables aportan lo mismo a un modelo. Algunas son redundantes o irrelevantes.

- **Seleccionar variables** tiene dos beneficios: modelos más **interpretables** y con menos riesgo de **sobreajuste**.

- Hay tres familias de métodos:
    - **Filtro**: rankear cada variable por una medida (correlación, ganancia de información), independiente del modelo.
    - **Envoltura** (*wrapper*): probar subconjuntos de variables y quedarse con el mejor (p. ej. *stepwise*, *recursive feature elimination*).
    - **Embebido**: la selección es parte del propio modelo (Lasso, árboles de decisión).

- En este taller usaremos la **importancia de variables** que produce un árbol C5.0 (un método embebido) para rankear y luego seleccionar.

\

# 2. Datos

\

- Reutilizamos `credit.csv` (1.000 créditos en Alemania), prediciendo el *default*. Leemos con factores y convertimos el *outcome*:

\

```{r}
credit <- read.csv("data/credit.csv", stringsAsFactors = TRUE)
credit$default <- factor(credit$default)
```

\

- Dividimos en entrenamiento (90%) y prueba (10%):

\

```{r}
set.seed(123)
train_sample <- sample(1000, 900)
credit_train <- credit[train_sample, ]
credit_test  <- credit[-train_sample, ]
```

\

# 3. Importancia de variables

\

- Entrenamos un árbol C5.0 con **todas** las variables (la columna 21 es `default`):

\

```{r}
library(C50)
credit_model <- C5.0(credit_train[-21], credit_train$default)
```

\

- El paquete `C50` trae la función `C5imp()`, que mide la importancia de cada variable. Con `metric = "usage"` reporta el porcentaje de casos cuya clasificación depende de cada variable:

\

```{r}
importancia <- C5imp(credit_model, metric = "usage")
importancia
```

\

- Las primeras variables (saldo en cuenta corriente, meses del crédito, historial...) son las más usadas por el árbol. Muchas variables al final aportan poco o nada.

\

# 4. Selección: quedarnos con las más importantes

\

- Probemos un modelo más **parsimonioso**: solo con las 8 variables más importantes. Extraemos sus nombres:

\

```{r}
top8 <- rownames(importancia)[1:8]
top8
```

\

- Reentrenamos el árbol usando únicamente esas variables:

\

```{r}
credit_model_top <- C5.0(credit_train[, top8], credit_train$default)
```

\

- Comparemos el desempeño en la base de **prueba** del modelo completo (20 variables) contra el reducido (8 variables):

\

```{r}
pred_full <- predict(credit_model, credit_test)
pred_top  <- predict(credit_model_top, credit_test)

acc_full <- mean(pred_full == credit_test$default)
acc_top  <- mean(pred_top  == credit_test$default)
c(completo = round(acc_full, 3), reducido = round(acc_top, 3))
```

\

- Con menos de la mitad de las variables, el modelo reducido suele alcanzar una precisión **similar** (a veces incluso mejor) en prueba: más simple, más fácil de explicar y menos propenso a sobreajustar.

\

# 5. Para cerrar

\

- Usamos un método **embebido** (la importancia del árbol). Otras opciones:
    - **Filtro**: en R, `caret::filterVarImp()` rankea variables sin entrenar un modelo complejo.
    - **Envoltura**: `caret::rfe()` (recursive feature elimination) prueba subconjuntos sistemáticamente.
    - **Embebido**: el **Lasso** (sesión anterior) anula coeficientes y selecciona variables al estimar.

- La regla práctica: empezar por entender e ingeniar buenas variables suele rendir más que añadir complejidad al modelo.
