---
title: "Clustering con k-medias en R"
output:
 html_notebook: default
---

# 1. Introducción

\

- Con el clustering buscamos formar grupos de objetos relativamente homogéneos.

- Es un proceso de aprendizaje **no supervisado**: no especificamos ex ante a qué categorías pueden pertenecer los objetos.

- Es la máquina la encargada de encontrar esos grupos relevantes.

- Existen varias técnicas; aquí implementaremos el algoritmo **k-means** en R.

\

# 2. Datos

\

- Trabajaremos con datos de una red social: los perfiles de 30.000 estudiantes de secundaria.

- La base indica la frecuencia con la que aparecen ciertas palabras en cada perfil, además de algunas características sociodemográficas.

- Leamos la base `teens.csv`, que ya viene preprocesada para el algoritmo:

\

```{r}
teens <- read.csv("data/teens.csv")
str(teens)
```

\

- Son 30.000 observaciones y 42 variables. Nos interesan las **frecuencias de palabras** (los intereses), que están en las columnas 5 a 40. Acotemos el *data frame* a esas columnas:

\

```{r}
interests <- teens[5:40]
```

\

- Por último, **estandaricemos** los datos para que sean comparables (el clustering se basa en distancias):

\

```{r}
interests_z <- as.data.frame(lapply(interests, scale))
```

\

# 3. Implementación del modelo

\

- Usaremos `kmeans()`, con sintaxis `myclusters <- kmeans(mydata, k)`, donde `mydata` son los datos y `k` el número de clusters.

- Fijemos la semilla para poder replicar:

\

```{r}
set.seed(2345)
```

\

- Generemos los clusters con `k = 5`, inspirados en *The Breakfast Club* (que sugiere 5 tipos de jóvenes: princesas, cerebros, atletas, casos perdidos y criminales):

\

```{r}
teen_clusters <- kmeans(interests_z, 5)
```

\

- Veamos el tamaño de cada cluster:

\

```{r}
teen_clusters$size
```

\

- Y los centros (perfil promedio de cada cluster en cada palabra):

\

```{r}
teen_clusters$centers
```

\

- Mirando qué palabras tienen valores altos en cada cluster, podemos interpretarlos: p. ej. uno con `cheerleading`, `hollister`, `shopping` (las "princesas"); otro con `band`, `march`, `music` (los músicos); otro con `basketball`, `football`, `soccer` (los deportistas); otro con `die`, `death`, `drugs` (los "criminales"); y un grupo grande poco diferenciado (las "masas").

\

# 4. Análisis adicional

\

- Guardemos la etiqueta de cluster de cada estudiante en la base original:

\

```{r}
teens$cluster <- teen_clusters$cluster
```

\

- Veamos, para los primeros estudiantes, su cluster junto a algunas características:

\

```{r}
teens[1:5, c("cluster", "age", "friends")]
```

\

- Ahora exploremos cómo se relacionan los clusters con variables que **no** usamos para formarlos. Por ejemplo, la edad promedio por cluster:

\

```{r}
aggregate(data = teens, age ~ cluster, mean)
```

\

- La proporción de mujeres por cluster:

\

```{r}
aggregate(data = teens, female ~ cluster, mean)
```

\

- Y el número promedio de amigos por cluster:

\

```{r}
aggregate(data = teens, friends ~ cluster, mean)
```

\

- Estas asociaciones (que el algoritmo **no** conocía) le dan sentido a los grupos: por ejemplo, ciertos clusters tienden a tener más amigos o una composición de género distinta. Esa interpretación es trabajo del analista.
