---
title: "Taller sintético: aprendizaje no supervisado (S5)"
output:
 html_notebook: default
---

# 1. Introducción

\

- Sin etiquetas, el objetivo es **descubrir estructura**. Recorremos las **tres tareas** de la sesión sobre **una sola base**.

- Usamos el **cáncer de seno** (`wisc_bc_data.csv`): 30 medidas del núcleo celular de 569 biopsias. Ignoramos el diagnóstico al agrupar; lo usamos solo al final para validar.

- Cada tarea sale con **una función**: `kmeans()` (clustering), `lof()` (anomalías) y `prcomp()` (PCA).

\

# 2. Datos

\

```{r, eval=FALSE}
install.packages("dbscan")
```

\

- Único preprocesamiento: tomar las 30 medidas y **estandarizarlas** (para que ninguna domine por su escala):

\

```{r, message=FALSE, warning=FALSE}
library(dbscan)
bc <- read.csv("data/wisc_bc_data.csv")
X  <- scale(bc[, 3:32])   # 30 variables numéricas (sin id ni diagnóstico)
dim(X)
```

\

# 3. Clustering con k-medias

\

- `kmeans()` agrupa las biopsias en `k=2` grupos, **sin ver** el diagnóstico:

\

```{r}
set.seed(123)
km <- kmeans(X, centers = 2)
km$size
```

\

- ¿Los grupos tienen sentido? Los cruzamos con el diagnóstico real (que no usamos para agrupar):

\

```{r}
table(cluster = km$cluster, diagnostico = bc$diagnosis)
```

\

- Sin etiquetas, el clustering **recupera** en buena medida la separación benigno/maligno.

\

# 4. Detección de anomalías (LOF)

\

- `lof()` da a cada biopsia un puntaje: $\approx 1$ es normal, $\gg 1$ es atípico (vive en una zona poco densa):

\

```{r}
bc$lof <- lof(X, minPts = 20)
round(summary(bc$lof), 2)   # distribución de los puntajes
```

\

- Las 5 biopsias más atípicas:

\

```{r}
head(bc[order(-bc$lof), c("diagnosis", "radius_mean", "area_mean", "lof")], 5)
```

\

# 5. PCA: representar y visualizar

\

- `prcomp()` resume las 30 variables en pocas componentes. Varianza de las primeras:

\

```{r}
pca <- prcomp(X)
round(summary(pca)$importance[, 1:5], 3)
```

\

- Proyectamos a 2 dimensiones y vemos **las tres cosas a la vez**: color = cluster, círculos negros = el 2\% más atípico (LOF):

\

```{r, fig.width=6, fig.height=5}
anom <- bc$lof >= quantile(bc$lof, 0.98)
plot(pca$x[, 1:2], col = km$cluster, pch = 19, cex = 0.6,
     main = "Biopsias en 2 componentes principales", xlab = "PC1", ylab = "PC2")
points(pca$x[anom, 1:2], pch = 1, cex = 2, col = "black", lwd = 1.5)
```

\

# 6. Cierre

\

- Con **una sola base** vimos las tres caras del aprendizaje no supervisado:
  - **Clustering** (`kmeans`): agrupa sin etiquetas; aquí recupera casi benigno/maligno.
  - **Anomalías** (`lof`): marca los casos raros, sin etiquetas.
  - **PCA** (`prcomp`): resume 30 variables en 2 para visualizar (mostrando de paso los grupos y las anomalías).
- Todo con **una función** por tarea y **estandarizar** como único preprocesamiento.
