---
title: "Detección de anomalías con LOF en R"
output:
 html_notebook: default
---

# 1. Introducción

\

- Una **anomalía** es un caso que se aparta mucho del patrón general (un *outlier*).

- En economía y políticas públicas, detectar lo "raro" es muy valioso: **transacciones fraudulentas**, **contratos públicos atípicos** (posible corrupción), evasión, fallas o errores en los datos.

- Suele ser un problema **no supervisado**: no tenemos ejemplos etiquetados de "fraude".

- Usaremos el método **LOF** (*Local Outlier Factor*), que marca como anómalos los puntos que están en zonas **menos densas** que sus vecinos.

\

# 2. Datos

\

- Trabajaremos con un conjunto (ilustrativo, en 2 dimensiones) de **operaciones financieras**, descritas por dos características: el **monto** (estandarizado) y la **frecuencia** de operaciones del cliente.

- La mayoría de las operaciones forma grupos densos (perfiles "normales"); algunas quedan dispersas y son sospechosas.

\

```{r}
trans <- read.csv("data/anomalias.csv")
str(trans)
```

\

- Veámoslas. A simple vista, ¿cuáles parecen atípicas?

\

```{r}
plot(trans$monto, trans$frecuencia, pch = 16, col = "grey50",
     xlab = "Monto (estandarizado)", ylab = "Frecuencia de operaciones",
     main = "Operaciones financieras")
```

\

# 3. Calcular el LOF

\

- Usaremos la función `lof()` del paquete `dbscan`. Si no lo tienes instalado:

\

```{r, eval=FALSE}
install.packages("dbscan")
```

\

```{r}
library(dbscan)
```

\

- LOF se basa en **distancias**, así que conviene estandarizar las variables. El parámetro `minPts` indica cuántos vecinos se usan para estimar la densidad local (un valor común es 10–20):

\

```{r}
scores <- lof(scale(trans), minPts = 20)
summary(scores)
```

\

- `lof()` devuelve un puntaje por operación: cercano a 1 significa densidad parecida a la de sus vecinas (normal); mucho mayor que 1 indica una operación aislada (sospechosa).

\

# 4. Identificar las operaciones sospechosas

\

- Fijemos un umbral (aquí, `LOF > 1.5`) para marcar los casos atípicos:

\

```{r}
trans$lof <- scores
trans$atipica <- scores > 1.5
table(trans$atipica)
```

\

- Visualicemos el resultado: tamaño proporcional al puntaje LOF y en rojo las marcadas como atípicas (posible fraude):

\

```{r}
plot(trans$monto, trans$frecuencia,
     cex = pmin(trans$lof, 3) * 0.6 + 0.4,
     pch = ifelse(trans$atipica, 17, 16),
     col = ifelse(trans$atipica, "red", "grey55"),
     xlab = "Monto (estandarizado)", ylab = "Frecuencia de operaciones",
     main = "Operaciones atípicas según LOF")
legend("topright", c("Normal", "Atípica (posible fraude)"), pch = c(16, 17),
       col = c("grey55", "red"), bty = "n")
```

\

- Veamos las operaciones con mayor puntaje (las más sospechosas, que un analista revisaría primero):

\

```{r}
head(trans[order(-trans$lof), ], 5)
```

\

# 5. Para cerrar

\

- **No hay un umbral universal**: hay que decidir cuántos casos marcar, según el contexto (¿qué cuesta más, dejar pasar un fraude o investigar una operación legítima?).

- LOF detecta anomalías **locales** (relativas a su vecindario), no solo las globales.

- Como se basa en distancias, **estandarizar** las variables es importante.

- La misma técnica sirve para señalar **contratos públicos atípicos** que ameritan auditoría, lecturas anómalas de sensores, o errores de captura en una base.

- Como ejercicio: cambia `minPts` (por ejemplo a 5 o a 50) y el umbral, y observa cómo cambian las operaciones detectadas.
