---
title: "Clasificación con vecinos más cercanos (kNN)"
output:
 html_notebook: default
---

# 1. Introducción

\

- Vimos que el algoritmo kNN sirve para hacer clasificación.

- Partimos de un *outcome* de interés.

- Que corresponde a una variable categórica: por ejemplo, si un correo es spam o no.

- Clasificamos cada caso de acuerdo a otras características.

- Buscando los k vecinos más cercanos.

- Cada caso se asigna a la categoría a la que pertenece la mayoría de sus vecinos.

- Veremos a continuación cómo funciona esto en la práctica.

- Usaremos el algoritmo kNN para el diagnóstico de cáncer de seno.

\

# 2. Diagnóstico de cáncer de seno con el algoritmo kNN

\

- La detección temprana de cáncer de seno se hace examinando el tejido del seno, para buscar bultos o masas anormales.

- Si se encuentra un bulto, se realiza una biopsia en la que se extrae una muestra de tejido por medio de una jeringa.

- La muestra de células se analiza con microscopio para determinar si la masa probablemente es benigna o maligna.

- Con técnicas de machine learning se podría automatizar el proceso de detección de células cancerosas, lo cual sería beneficioso para el sistema de salud.

- Los médicos podrían pasar más tiempo tratando la enfermedad si el proceso de detección se automatiza.

- Además, el proceso automatizado es más eficiente si es capaz de eliminar el componente subjetivo de los humanos.

\

# 3. Datos

\

- Para ilustrar el procedimiento usaremos los datos *Wisconsin Breast Cancer Diagnostic*, de la Universidad de Wisconsin.

- Se incluyen medidas obtenidas de imágenes digitalizadas de masas de seno extraídas con agujas.

- Los valores representan características del núcleo celular presente en las imágenes.

- Los datos incluyen 569 ejemplos de biopsias, cada una con 32 características.

- Se incluye un número de identificación.

- El diagnóstico se codifica como benigno "B" o maligno "M".

- Las restantes 30 características incluyen la media, el error estándar y el valor máximo de 10 características del núcleo celular, como son:

      - Radio
      - Textura
      - Perímetro
      - Área
      - Suavidad
      - Compacidad
      - Concavidad
      - Puntos cóncavos
      - Simetría
      - Dimensión fractal

\

- Para clasificar una muestra como benigna o maligna de acuerdo con sus características, trabajaremos con la base `wisc_bc_data.csv`.

- Importemos la base:

\

```{r}
wbcd <- read.csv("data/wisc_bc_data.csv", stringsAsFactors = FALSE)
```

\

- Podemos darle un primer vistazo con la función `str()`:

\

```{r}
str(wbcd)
```

\

- También podemos usar la función `head()`:

\

```{r}
head(wbcd)
```

\

- Naturalmente, `id` es un identificador que nos dice poco sobre el estatus de la muestra.

- Debemos excluir dicha variable del modelo. Redefinimos `wbcd` excluyendo su primera columna:

\

```{r}
wbcd <- wbcd[-1]
```

\

- El *outcome* de interés es `diagnosis`. Es el que queremos predecir. Exploremos esta variable con la función `table()`:

\

```{r}
table(wbcd$diagnosis)
```

\

- De los 569 casos, 357 son benignos frente a 212 malignos.

- Muchos algoritmos requieren que la característica de interés sea un factor. Codifiquemos `diagnosis` con tal propósito:

\

```{r}
wbcd$diagnosis <- factor(wbcd$diagnosis, levels = c("B", "M"), labels = c("Benigno", "Maligno"))
```

\

- Con la función `prop.table()` obtenemos la proporción de cada caso:

\

```{r}
round(prop.table(table(wbcd$diagnosis)) * 100, digits = 1)
```

\

- Las demás variables son numéricas. Las podemos explorar con `summary()`:

\

```{r}
summary(wbcd[2:31])
```

\

- Claramente, las variables están en escalas diferentes. Deben rescalarse para hacerlas comparables.

\

# 4. Normalización de los datos

\

- Recordemos que hay dos métodos para rescalar los datos:

    - Normalización min-max
    - Estandarización

\

- Veamos el caso de la normalización min-max.

- Creemos una función que nos permita normalizar los datos:

\

```{r}
normalize <- function(x) {
  return((x - min(x)) / (max(x) - min(x)))
}
```

\

- Probemos la función con el vector `c(1, 2, 3, 4, 5)`:

\

```{r}
normalize(c(1, 2, 3, 4, 5))
```

\

- Funciona. Ahora apliquemos este procedimiento a las variables numéricas de `wbcd`.

- No tenemos que hacerlo una por una. Podemos usar la función `lapply()`, que aplica una función a cada elemento de una lista.

- Adicionalmente, le pedimos a R que el resultado de `lapply()` sea convertido en un *data frame* con la función `as.data.frame()`:

\

```{r}
wbcd_n <- as.data.frame(lapply(wbcd[2:31], normalize))
```

\

- Así, sobre cada una de las columnas 2 a 31 se aplicó la función `normalize`, el resultado se convierte en un *data frame* y lo guardamos bajo el nombre `wbcd_n`.

- Podemos verificar si efectivamente se llevó a cabo la normalización:

\

```{r}
summary(wbcd_n)
```

\

- Ahora sí están en la misma escala. Todas están entre 0 y 1.

\

# 5. Bases de entrenamiento y prueba

\

- Bajo el método kNN una fracción de los datos se usa para entrenar el modelo, y el resto para probarlo.

- Tenemos 569 observaciones. Usaremos las primeras 469 para entrenar el modelo y lo pondremos a prueba con las 100 restantes.

- Creemos la base de entrenamiento:

\

```{r}
wbcd_train <- wbcd_n[1:469, ]
```

\

- Y la de prueba:

\

```{r}
wbcd_test <- wbcd_n[470:569, ]
```

\

- Recordemos que `wbcd_n` excluye nuestra variable de interés, `diagnosis`. Debemos separar las observaciones de esta variable para la base de entrenamiento y la de prueba:

\

```{r}
wbcd_train_labels <- wbcd[1:469, 1]
wbcd_test_labels <- wbcd[470:569, 1]
```

\

- Así, hemos creado dos vectores con los diagnósticos para los ejemplos en la base de entrenamiento y la de prueba.

\

# 6. Entrenamiento del modelo

\

- En realidad, bajo kNN no tenemos un modelo paramétrico.

- Por eso lo llamamos aprendizaje perezoso.

- Lo único que debemos hacer es almacenar los datos de entrada de manera estructurada.

- Para hacer este procedimiento usamos el paquete `class`, que reúne funciones para hacer clasificación.

- Si no lo tienes instalado, descoméntalo y ejecútalo una sola vez:

\

```{r, eval=FALSE}
install.packages("class")
```

\

- Y lo cargamos:

\

```{r}
library(class)
```

\

- Dentro del paquete `class`, la función `knn()` implementa el algoritmo kNN.

- Para cada caso de los datos de prueba, identifica los k vecinos más cercanos del conjunto de entrenamiento. Esto se hace calculando las distancias euclídeas.

- La clase asignada a cada caso es la de la mayoría de sus k vecinos. En caso de empate, se decide aleatoriamente.

- En la función debemos especificar la base de entrenamiento, la de prueba, el vector de clase y el número de vecinos k. La sintaxis es de la forma:

\

`p <- knn(train, test, cl, k)`

\

- En nuestro caso ya definimos las bases de entrenamiento y prueba, y el vector de clase. Falta definir k.

- Si usamos la heurística más utilizada: $k = \sqrt{469} \approx 21$. Aproximamos a 21 para tener un número impar y reducir la probabilidad de empate.

- Con esto podemos implementar la función:

\

```{r}
wbcd_test_pred <- knn(train = wbcd_train, test = wbcd_test, cl = wbcd_train_labels, k = 21)
```

\

- La función `knn()` crea un vector de predicciones de la clase a la que pertenece cada caso del conjunto de prueba:

\

```{r}
wbcd_test_pred
```

\

# 7. Evaluación del desempeño del modelo

\

- ¿Qué tan preciso es nuestro modelo?

- La ventaja de lo que acabamos de hacer es que podemos comparar las predicciones del modelo, contenidas en `wbcd_test_pred`, con la clasificación real de cada caso, en `wbcd_test_labels`.

- Para esta comparación usaremos el paquete `gmodels`, que contiene la función `CrossTable()` para tabular los dos vectores.

\

```{r, eval=FALSE}
install.packages("gmodels")
```

\

```{r}
library(gmodels)
```

\

- Usamos `CrossTable()` para tabular. Desactivamos el parámetro `chisq` porque no nos interesa el estadístico chi-cuadrado:

\

```{r}
CrossTable(x = wbcd_test_labels, y = wbcd_test_pred, prop.chisq = FALSE)
```

\

- De los casos realmente benignos, todos fueron correctamente clasificados como benignos: son los *true negatives* (verdaderos negativos).

- De los casos realmente malignos, la mayoría son correctamente clasificados: son los *true positives* (verdaderos positivos).

- Los *falsos positivos* son casos benignos clasificados como malignos: llevan a desperdiciar recursos tratando casos que no son cancerosos.

- Los *falsos negativos* son casos malignos clasificados como benignos: son los más graves, pues pueden llevar a no tratar a quien sí lo necesita.

- En el agregado, el modelo se equivoca en muy pocos casos: una precisión cercana al 98%. Nada mal.

\

# 8. Robustez: estandarización

\

- En el ejercicio anterior rescalamos las variables usando la normalización min-max.

- Una limitación de ese método es que comprime el efecto de los *outliers*.

- En una situación como la de tumores, los *outliers* pueden ser cruciales.

- Por tanto, repliquemos el proceso, pero estandarizando en lugar de normalizando.

- La función `scale()` rescala los valores estandarizándolos (calculando los *z-scores*). Además, se aplica directamente a todo el *data frame*, así que no necesitamos `lapply()`:

\

```{r}
wbcd_z <- as.data.frame(scale(wbcd[-1]))
```

\

- Podemos verificar el proceso:

\

```{r}
summary(wbcd_z)
```

\

- En efecto, la media es 0.

- Ahora replicamos el proceso anterior. Dividimos la base en entrenamiento y prueba:

\

```{r}
wbcd_train <- wbcd_z[1:469, ]
wbcd_test <- wbcd_z[470:569, ]
```

\

- Y los vectores del *outcome* de interés:

\

```{r}
wbcd_train_labels <- wbcd[1:469, 1]
wbcd_test_labels <- wbcd[470:569, 1]
```

\

- Corremos el modelo con la función `knn()`:

\

```{r}
wbcd_test_pred <- knn(train = wbcd_train, test = wbcd_test, cl = wbcd_train_labels, k = 21)
```

\

- Y creamos la tabla para ver la precisión del modelo:

\

```{r}
CrossTable(x = wbcd_test_labels, y = wbcd_test_pred, prop.chisq = FALSE)
```

\

- La precisión del modelo es muy similar a la anterior.

- En este ejemplo, normalizar y estandarizar dan resultados parecidos; en otros contextos la diferencia puede ser importante, y conviene probar ambos.
