---
title: "Clasificación con Naive Bayes"
output:
 html_notebook: default
---

# 1. Introducción

\

- Vimos que el algoritmo Naive Bayes clasifica de manera probabilística.

- La probabilidad de que un objeto pertenezca a cierta clase depende de las características que tenga.

- Esto, por medio del cálculo de probabilidades posteriores en función de los datos de entrenamiento.

- Para filtrar correos spam, por ejemplo, las palabras contenidas en el correo determinan la clase a la que pertenece.

- Esto en función de la frecuencia de dichas palabras en correos previamente clasificados como spam o no.

- Aplicaremos esta técnica para asignar legisladores a un partido en función de su comportamiento legislativo.

\

# 2. Predicción del partido político de legisladores en EE.UU.

\

- Usaremos el algoritmo Naive Bayes para predecir el partido político de los legisladores.

- Tenemos información sobre representantes a la Cámara en EE.UU.

- La base `votos84.csv` contiene información sobre un conjunto de representantes a la Cámara en EE.UU. en 1984.

- También contiene información sobre cómo votaron (Sí o No) en un conjunto de 16 proposiciones durante su legislatura.

- La idea es mostrar cómo el comportamiento legislativo permite determinar la ideología y, por ende, el partido de estos congresistas.

\

# 3. Datos

\

- Leamos los datos como un *data frame*.

- Como todas las variables son categóricas (el partido y los 16 votos), las leemos como factores con `stringsAsFactors = TRUE`. Esto es necesario para que Naive Bayes las trate correctamente:

\

```{r}
votos84 <- read.csv("data/votos84.csv", stringsAsFactors = TRUE)
```

\

- Veamos la estructura de los datos:

\

```{r}
str(votos84)
```

\

- Grafiquemos la proporción de votos por el asunto 1 (`V1`) para el total de legisladores:

\

```{r}
plot(votos84$V1)
```

\

- Ahora lo mismo, pero solo para los legisladores republicanos:

\

```{r}
plot(votos84[votos84$Class == "republican", "V1"])
```

\

- Y ahora para los demócratas:

\

```{r}
plot(votos84[votos84$Class == "democrat", "V1"])
```

\

- Claramente se ven diferencias en el comportamiento legislativo entre los miembros de un partido y del otro.

- Estas son las diferencias que explotaremos.

\

# 4. Preparación de los datos

\

- Dividiremos la base en dos: 335 observaciones para entrenar el modelo y las 100 restantes para probarlo.

- Hacemos esta división de manera aleatoria.

- Para esto creamos un vector de 335 números que pueden tomar cualquier valor entre 1 y 435.

- Esos números serán las observaciones que formarán parte del conjunto de entrenamiento; el resto serán las del conjunto de prueba.

- Fijemos primero una semilla para poder replicar los resultados después.

- Este paso es importante siempre que haya un procedimiento aleatorio de por medio que queramos replicar:

\

```{r}
set.seed(123)
```

\

- Creemos un vector de 335 números aleatorios entre 1 y 435:

\

```{r}
train_sample <- sample(435, 335)
```

\

- Echémosle un vistazo al vector:

\

```{r}
str(train_sample)
```

\

- Cada número es una fila que integrará el conjunto de entrenamiento.

- Creemos las bases de entrenamiento y prueba usando el vector aleatorio que acabamos de crear:

\

```{r}
votos84_train <- votos84[train_sample, ]
votos84_test <- votos84[-train_sample, ]
```

\

- Creemos los vectores con los *outcomes* (la clase de cada legislador):

\

```{r}
votos84_train_labels <- votos84_train$Class
votos84_test_labels <- votos84_test$Class
```

\

- Eliminemos la columna del *outcome* (`Class`) en las bases de entrenamiento y prueba, para dejar solo las características:

\

```{r}
votos84_train <- votos84_train[, -1]
votos84_test <- votos84_test[, -1]
```

\

- Inspeccionemos las bases resultantes:

\

```{r}
str(votos84_train)
```

\

# 5. Entrenamiento del modelo

\

- Ahora sí estamos listos para utilizar el algoritmo.

- Con base en el comportamiento legislativo, se estimará la probabilidad de que un congresista sea republicano o demócrata.

- Para esto usaremos el paquete `e1071`, que incluye una variedad de funciones de machine learning, entre ellas una para hacer Naive Bayes.

- Si no lo tienes instalado, descoméntalo y ejecútalo una sola vez:

\

```{r, eval=FALSE}
install.packages("e1071")
```

\

```{r}
library(e1071)
```

\

- En este paquete los procesos de entrenamiento y predicción se hacen en etapas separadas.

- Para entrenar usamos la función `naiveBayes()`, con la sintaxis: `m <- naiveBayes(train, class, laplace)`, donde:

    - `m` es el nombre que le damos al objeto.
    - `train` es el *data frame* o matriz con los datos de entrenamiento.
    - `class` es un vector tipo factor que indica la clase de cada fila de entrenamiento.
    - `laplace` es el parámetro que controla el estimador de Laplace (por defecto, `laplace = 0`).

- El objeto que devuelve esta función nos sirve para hacer las predicciones.

- Estimemos el modelo con nuestros datos de entrenamiento:

\

```{r}
votos84_classifier <- naiveBayes(votos84_train, votos84_train_labels)
```

\

# 6. Predicciones y desempeño del modelo

\

- Predecimos con la función `predict()`, que tiene la sintaxis: `p <- predict(m, test, type)`, donde:

    - `m` es el objeto estimado con `naiveBayes()`.
    - `test` es el *data frame* o matriz con los datos de prueba.
    - `type` puede ser `"class"` (devuelve la categoría predicha) o `"raw"` (devuelve la probabilidad). Por defecto es `"class"`.

- La predicción sobre la base de prueba en nuestro ejemplo es:

\

```{r}
votos84_test_pred <- predict(votos84_classifier, votos84_test)
```

\

- Veamos cómo nos fue, con la función `CrossTable()` del paquete `gmodels`. Carguemos el paquete:

\

```{r, eval=FALSE}
install.packages("gmodels")
```

\

```{r}
library(gmodels)
```

\

- Creemos la tabla que compara las predicciones con la clase real:

\

```{r}
CrossTable(votos84_test_pred, votos84_test_labels, prop.chisq = FALSE,
           prop.r = FALSE, prop.c = FALSE, dnn = c("predicho", "real"))
```

\

- En la diagonal de la tabla están los aciertos: legisladores cuyo partido fue correctamente predicho a partir de sus votos.

- Fuera de la diagonal están los errores de clasificación.

- El modelo logra clasificar correctamente a la gran mayoría de los legisladores, lo que confirma que el comportamiento legislativo es muy informativo sobre la afiliación partidista.

- Como ejercicio, prueba a reestimar el modelo con `laplace = 1` y compara los resultados.
