---
title: "Redes convolucionales (CNN) en R con keras"
output:
 html_notebook: default
---

# 1. Introducción

\

- Entrenaremos una **red convolucional** (CNN) para clasificar dígitos escritos a mano (base **MNIST**: imágenes de 28x28 píxeles, dígitos del 0 al 9).

- Usaremos **keras**, la interfaz de R para TensorFlow.

> **Nota importante.** Este taller requiere `keras` con el backend de **TensorFlow** instalado. En este equipo no está disponible, así que los chunks de modelo están en modo `eval=FALSE` (no se ejecutan al compilar el notebook). Para correrlo:
>
> - **Opción A (recomendada):** súbelo a [Google Colab](https://colab.research.google.com/) con un \textit{runtime} de R, donde TensorFlow ya viene listo.
> - **Opción B (local):** instala el backend una sola vez con `keras::install_keras()` (descarga TensorFlow vía Python). Luego cambia los chunks a `eval=TRUE`.

\

# 2. Preparar el entorno

\

```{r, eval=FALSE}
# Solo la primera vez, para instalar el backend de TensorFlow:
install.packages("keras")
library(keras)
install_keras()
```

\

```{r, eval=FALSE}
library(keras)
```

\

# 3. Datos: MNIST

\

- `keras` trae MNIST listo para usar. Lo cargamos y separamos en entrenamiento y prueba:

\

```{r, eval=FALSE}
mnist <- dataset_mnist()
x_train <- mnist$train$x
y_train <- mnist$train$y
x_test  <- mnist$test$x
y_test  <- mnist$test$y
```

\

- Cada imagen es una matriz 28x28 con valores de 0 a 255. Para una CNN, le damos forma `(muestras, 28, 28, 1)` (el 1 es el canal de gris) y **normalizamos** los píxeles a `[0, 1]`:

\

```{r, eval=FALSE}
x_train <- array_reshape(x_train, c(nrow(x_train), 28, 28, 1)) / 255
x_test  <- array_reshape(x_test,  c(nrow(x_test),  28, 28, 1)) / 255
```

\

- El *outcome* (dígito 0–9) se codifica en formato \textit{one-hot} (10 columnas):

\

```{r, eval=FALSE}
y_train <- to_categorical(y_train, 10)
y_test  <- to_categorical(y_test, 10)
```

\

# 4. Construir la CNN

\

- Apilamos bloques de **convolución + pooling** para extraer características, y al final capas **densas** para clasificar:

\

```{r, eval=FALSE}
model <- keras_model_sequential() %>%
  layer_conv_2d(filters = 32, kernel_size = c(3, 3), activation = "relu",
                input_shape = c(28, 28, 1)) %>%
  layer_max_pooling_2d(pool_size = c(2, 2)) %>%
  layer_conv_2d(filters = 64, kernel_size = c(3, 3), activation = "relu") %>%
  layer_max_pooling_2d(pool_size = c(2, 2)) %>%
  layer_flatten() %>%
  layer_dense(units = 64, activation = "relu") %>%
  layer_dense(units = 10, activation = "softmax")

summary(model)
```

\

- `softmax` en la última capa convierte la salida en probabilidades para las 10 clases.

\

# 5. Compilar y entrenar

\

```{r, eval=FALSE}
model %>% compile(
  optimizer = "adam",
  loss = "categorical_crossentropy",
  metrics = "accuracy"
)

history <- model %>% fit(
  x_train, y_train,
  epochs = 5, batch_size = 128,
  validation_split = 0.2
)

plot(history)
```

\

# 6. Evaluar

\

```{r, eval=FALSE}
model %>% evaluate(x_test, y_test)
```

\

- Una CNN sencilla como esta suele superar el **99%** de precisión en MNIST: las capas convolucionales aprenden a detectar trazos y formas de los dígitos.

- Como ejercicio: agrega `layer_dropout()` para reducir el sobreajuste, o cambia el número de filtros y observa el efecto.
