---
title: "Redes recurrentes (RNN/LSTM) en R con keras"
output:
 html_notebook: default
---

# 1. Introducción

\

- Entrenaremos una **red recurrente** (una LSTM) para **análisis de sentimiento**: clasificar reseñas de cine como positivas o negativas (base **IMDB**).

- El texto es una **secuencia** de palabras: el orden importa, y para eso sirven las RNN.

> **Nota importante.** Igual que el taller de CNN, esto requiere `keras` con el backend de **TensorFlow**, que no está disponible en este equipo. Los chunks de modelo están en `eval=FALSE`. Para correrlo, usa [Google Colab](https://colab.research.google.com/) (runtime de R) o instala el backend localmente con `keras::install_keras()` y cambia los chunks a `eval=TRUE`.

\

# 2. Datos: IMDB

\

- IMDB también viene en `keras`. Cada reseña ya está codificada como una secuencia de enteros (cada entero representa una palabra). Nos quedamos con las 10.000 palabras más frecuentes:

\

```{r, eval=FALSE}
library(keras)

max_features <- 10000   # tamaño del vocabulario
maxlen <- 200           # longitud máxima de cada reseña (en palabras)

imdb <- dataset_imdb(num_words = max_features)
x_train <- imdb$train$x
y_train <- imdb$train$y
x_test  <- imdb$test$x
y_test  <- imdb$test$y
```

\

- Las reseñas tienen distinta longitud. Las **recortamos/rellenamos** a una longitud fija con `pad_sequences()`:

\

```{r, eval=FALSE}
x_train <- pad_sequences(x_train, maxlen = maxlen)
x_test  <- pad_sequences(x_test,  maxlen = maxlen)
```

\

# 3. Construir la RNN (LSTM)

\

- La primera capa es un **embedding**: aprende a representar cada palabra como un vector denso (conecta con la idea de representación de la sesión anterior).

- Luego una capa **LSTM** procesa la secuencia manteniendo memoria, y una capa densa con `sigmoid` da la probabilidad de reseña positiva:

\

```{r, eval=FALSE}
model <- keras_model_sequential() %>%
  layer_embedding(input_dim = max_features, output_dim = 32) %>%
  layer_lstm(units = 32) %>%
  layer_dense(units = 1, activation = "sigmoid")

summary(model)
```

\

# 4. Compilar y entrenar

\

```{r, eval=FALSE}
model %>% compile(
  optimizer = "adam",
  loss = "binary_crossentropy",
  metrics = "accuracy"
)

history <- model %>% fit(
  x_train, y_train,
  epochs = 5, batch_size = 128,
  validation_split = 0.2
)

plot(history)
```

\

# 5. Evaluar

\

```{r, eval=FALSE}
model %>% evaluate(x_test, y_test)
```

\

- Una LSTM sencilla suele alcanzar alrededor del **85–88%** de precisión en IMDB: aprende que el orden y la combinación de palabras determinan el sentimiento.

\

# 6. Para cerrar

\

- El **embedding** convierte palabras en vectores (representación), y la **LSTM** modela la secuencia con memoria.

- Hoy, los **Transformers** han superado a las RNN en lenguaje, pero la idea de procesar secuencias y aprender representaciones es la misma.

- Como ejercicio: reemplaza `layer_lstm` por `layer_gru`, o agrega `bidirectional()`, y compara la precisión.
