---
title: "Fundamentos de R"
output:
  html_notebook: default
  html_document: default
  pdf_document: default
---
# 1. Introducción

\



- En el siguiente documento presentaremos los fundamentos básicos de R. 

- Usaremos R para implementar los algoritmos básicos de machine learning que estudiaremos el curso. 

- Esta, y las clases que vienen, serán desarrolladas en R Markdown. 

- A su vez, utilizaremos R Studio para ejecutar R. 

- R Studio es una interface poderosa (tecnicamente una Integrated Development Environment -IDE) que facilita la utilizacion de R, permite introducir códigos y diversas herramientas de visualización. 

- La ventaja de todos estos paquetes es que son open source.

- Lo primero que debemos hacer es estar seguros que trabajamos en una carpeta conocida.

- Para ello, creemos en nuestro computador una carpeta llamada "Semana 2 - Fundamentos de R".

- Y seleccionemos dicha carpeta como el directorio de trabajo.

- Para ello vamos a `Session -> Set Working Directory -> Choose Directory` y seleccionamos la carpeta creada. 

- R es una calculadora muy poderosa. Lo podemos usar para operaciones complejas, tipo:

\

```{r}
2+2
```

\


- En adelante, lo que veamos en recuadro gris son comandos. En recuadro blanco aparecerán los resultados

- Además, hay una serie de funciones prederminadas que pueden implementarse fácilmente:


\

```{r}
log(1)
15^2
sqrt(16)
```

\


# 2. Paquetes

\


- R funciona a base de paquetes. Una colección de funciones en R que pueden compartirse entre usarios es un paquete. Para lo que haremos de machine learning, existen paquetes gratuitos. 

- Quizas la primera función que tenemos que aprender a utilizar es la que sirve para instalar paquetes.

- Haremos la prueba con el paquete `class`. Este paquete será usado mas adelante cuando veamos el algoritmo kNN.

```{r}
# install.packages("class")
```

\


- Con esto el paquete queda instalado. Para preservar memoria, R no carga todos los paquetes

- Debemos hacerlo manualmente. Lo podemos hacer de la siguiente forma

\


```{r}
library(class) 
```

\


- Esto es suficiente para que podamos usar el paquete. Por el momento no lo usaremos. Por tanto, revertimos la acción anterior

\


```{r}
detach("package:class", unload=TRUE)
```

\


- Con eso el paquete ya no nos está quitando espacio.

\


# 3. Estructuras de datos en R

\


- Para trabajar en big data, naturalmente, hay que dominar  los datos. Es necesario saber manejarlos y entenderlos.

- Una gran porción del tiempo se dedica a limpiar los datos.

- Empezaremos entendiendo las estructuras con las que R entiende los datos. Para ello, estudiaremos:

    - Vectores
    - Factores
    - Listas
    - Data Frames
    - Matrices
    
\


## 3.1 Vectores

\


- Los vectores son la estructura fundamental en R.

- Sirven para almacenar un conjunto ordenado de valores llamados elementos.

- Todos los elementos deben ser del mismo tipo.

- Hay diferentes tipos de elementos muy usados en machine learning, como son:

    - `integer`: número sin decimales
    - `double`: número con decimales
    - `character`: texto
    - `logical`: Valores `TRUE` o `FALSE`
  
- Hay dos valores espaciales: 

      - `NULL` indica la ausencia de cualquier valor
    
      - `NA` es un missing value
    
- Podemos crear nuestros propios vectores fácilmente

- Para esto, el operador flecha es clave: `<-`. Sirve para asignar valores.

- Por ejemplo, creemos un vector de nombres:

\


```{r}
nombre_sujeto <- c("James", "Radamel", "David")
nombre_sujeto
```

\


- La última linea nos muestra el vector, que en este caso es `string`.

- Creemos ahora un vector `integer` con el número de goles de cada uno:

\


```{r}
numero_goles <- c(109, 249, 0)
```

\


- Ahora creemos un vector `logical` indicando si el jugador juega en Francia

\

```{r}
juega_francia <- c(FALSE, TRUE, FALSE)
```

\


- Podemos acceder a elementos de un vector de acuerdo con su orden en el vector y usando brackets (esto es, [ y ]).

- Por ejemplo, podemos averiguar cuántos goles tiene Radamel:

\


```{r}
numero_goles[2]
```

\


- O si James juega en Francia

\


```{r}
juega_francia[1]
```


\


- Pero podemos extraer porciones mas grandes de datos. Los dos puntos, `:`, son muy útiles para esto.

- Por ejemplo, si queremos saber cuántos goles tienen Radamel y David podemos escribir:

\


```{r}
numero_goles[2:3]
```

\


- O los goles de todos, excepto David, excluyendo el tercer elemento del vector:

\

```{r}
numero_goles[-3]
```

\


- Esto lo podemos hacer también por medio de un vector `logical` indicado si incluimos cada elemento o no:

\


```{r}
numero_goles[c(TRUE, TRUE, FALSE)]
```

\


- Los vectores son la base de muchas otras estructuras en R. Entenderlos es clave.

- Podemos hacer operaciones típicas entre vectores:

\


```{r}
a <- c(1,2,3)
b <- c(4,5,6)
c <- a+b
c
```


\


- Creamos dos vectores y definimos un tercero como la suma de estos dos.

- Fácilmente hacemos multiplicación escalar:


\


```{r}
d <- 5*a
d
```


\


- Podemos trasponer un vector para obtener un vector columna


\


```{r}
e <- t(a)
e
```


\


- Y podemos multiplicar vectores


\


```{r}
f <- a*b
f
```

\


```{r}
g <- e %*% a
g
```

\


## 3.2 Factores


\


- En machine learning las variables categóricas son clave.

- Sus elementos son nominales.

- R provee una estructura específica para este propósito.

- Un **factor** es un vector usado para representar variables categóricas u ordinales.

- En el caso de los futbolistas, podemos crear un factor que indique la posición en la que juega


\


```{r}
posicion <- factor(c("volante", "delantero", "arquero"))
posicion
```

\


- Nótese que los niveles nos indican las categorias contenidas en el vector.

- Pero sabemos que nos falta una posición: defensa.

- La podemos incluir de la siguiente forma:


\


```{r}
posicion <- factor(c("volante", "delantero", "arquero"), levels = c("arquero", "defensa", "volante", "delantero"))
posicion 
```

\



- De hecho, si la variable `factor` es ordinal a través de `levels` podemos expresar dicho orden.

- Por ejemplo, supongamos que los jugadores se lesionan y que clasificamos el tipo de lesión en tres categorias:


\


```{r}
gravedad_lesion <- factor(c("severa", "moderada", "leve"), levels = c("leve", "moderada", "severa"), ordered=TRUE)
gravedad_lesion
```

\



- En este caso la magia la hace el parámetro `ordered`.

- Esto es bastante útil para hacer tests logicos. Por ejemplo, podemos preguntarle a R qué jugadores tienen una lesión severa:


\


```{r}
gravedad_lesion > "moderada"
```


\


- El pobre James, en este ejemplo.

- Los factores ordenados serán clave en machine learning.


\


## 3.3 Listas

\


- Una lista es una estructura de datos usada para almacenar un conjunto ordenado de elementos.

- La diferencia con un vector es que la lista permite elementos de diferente tipo.

- Consideremos el ejemplo de los futbolistas. Si quisiéramos desplegar toda la informacion de James, tendríamos que hacerlo por separado:


\


```{r}
nombre_sujeto[1]
numero_goles[1]
posicion[1]
juega_francia[1]
gravedad_lesion[1]
```


\


- Esto no parece muy eficiente.

- Con una lista podemos agrupar toda la información de James en un solo objeto.

- Para ello, usamos la función `list()`:


\


```{r}
sujeto1 <- list(nombre = nombre_sujeto[1], numero_goles=numero_goles[1], posicion=posicion[1], juega_francia=juega_francia[1], gravedad_lesion=gravedad_lesion[1])
```

\


- Y el resultado es:


\


```{r}
sujeto1
```


\


- Podemos acceder a los elementos de una lista usando la posicion del elemento o el nombre usado para dicho elemento:


\


```{r}
sujeto1[1]
sujeto1$nombre
```


\


- Es mucho más confiable recuperar el elemento por medio de su nombre que de su posición.

- Podemos además recuperar vario items de la lista, por medio de un vector de nombres:

\


```{r}
sujeto1[c("nombre", "numero_goles")]
```


\


- Podemos hacer lo mismo para los otros dos jugadores 

\


```{r}
sujeto2 <- list(nombre = nombre_sujeto[2], numero_goles=numero_goles[2], posicion=posicion[2], juega_francia=juega_francia[2], gravedad_lesion=gravedad_lesion[2])

sujeto3 <- list(nombre = nombre_sujeto[3], numero_goles=numero_goles[3], posicion=posicion[3], juega_francia=juega_francia[3], gravedad_lesion=gravedad_lesion[3])

```


\


- Podríamos construir una base de datos entera por medio de listas y de listas de listas.

- Por ejemplo, una lista para cada jugador y una lista que sea la unión de estas listas.

- Sin embargo, R nos da una estructura de datos especial para hacer esto.

\


## 3.4 Data Frames


\



- La estructura de datos en R mas importante para hacer machine learning son los data frames.

- Es una estructura análoga a un spreadsheet (`.xls`) en `Excel` o base de datos (`.dta`) en `Stata`.

- Se compone de filas y columnas. 

- Puede entenderse como una lista de vectores o factores, cada uno con el mismo número de valores.

- Creemos un data frame para nuestros jugadores.

- Para esto, podemos usar los vectores que tenemos o las listas que creamos hace un rato.

- Usemos los vectores:


\


```{r}
jugadores_seleccion <- data.frame(nombre_sujeto, numero_goles, posicion, juega_francia, gravedad_lesion, stringsAsFactors=FALSE)
```


\



- Nótese que incluímos el parametros `stringsAsFactors=FALSE` al final.

- Con esto evitamos que R convierta en `factor` cualquier variable `string`.

- Por ejemplo, no tendría sentido convertir `nombre_sujeto` en una variable categórica.

- Podemos observar nuestra base de datos:


\


```{r}
jugadores_seleccion
```


\


- Es clara la estructura bidimensional (filas y columnas) del data frame.

- Está en formato matriz.

- Una columna para cada vector de características. Y un vector para cada jugador.

- Las columnas son los atributos y las filas los ejemplos, en lenguaje de machine learning.

- Podemos extraer elementos enteros de un data frame.

- Por ejemplo, toda una columna (vector):


\


```{r}
jugadores_seleccion$nombre_sujeto
```


\


- Pero también podemos extraer varias columnas del data frame:

```{r}
jugadores_seleccion[c("nombre_sujeto", "numero_goles")]
```

- También lo hubieramos podido obtener invocando las posiciones en el data frame:


\


```{r}
jugadores_seleccion[1:2]
```


\


- Pero es recomendable hacerlo de la primera forma, porque las bases pueden cambiar de estructura y de orden.

- Podemos obtener elementos específicos de la matriz, simplemente indicando la posición que nos interesa.

- Para esto, usamos la sintaxis `[rows, columns]`. Es decir, primero la fila deseada, luego la columna.

- Por ejemplo, si deseamos saber la posición de Radamel, usamos:


\


```{r}
jugadores_seleccion[2,3]
```


\


- Podemos obtener particiones de la matriz, indicando las filas y las columnas que deseamos.

- Por ejemplo, si deseamos las filas 1 y 3 (James y David) y las columnas 2 y 4 (numero de goles y si juegan en francia), escribimos:


\


```{r}
jugadores_seleccion[c(1,3), c(2,4)]
```


\


- También podemos extraer toda una fila o toda una columna. Por ejemplo, toda la primera columna (nombres):


\


```{r}
jugadores_seleccion[, 1]
```


\


- O toda la primera fila (datos de James)


\


```{r}
jugadores_seleccion[1,]
```

\


- La clave es dejar en blanco la correspondiente fila o columna 

\



## 3.5 Matrices

\



- Además de los `data frames`, R tiene otras estructuras para almacenar valores en una forma tabular.

- Una matriz es una estructura de datos que representa una tabla bidimensional con filas y columnas de datos.

- Suelen ser usadas para operaciones matemáticas, luego suelen tener valores numéricos.

- Para crear una matriz debemos ofrecer un vector de datos a la función matriz y un parámetro especificando el número de filas o de columnas.

- Por ejemplo, creemos una matriz `2x2` que almacene los numeros del 1 al 4. 

\


```{r}
m <- matrix(c(1,2,3,4), nrow=2)
m
```
\


- También la podríamos haber definido según el número de columnas:

\


```{r}
m <- matrix(c(1,2,3,4), ncol=2)
m
```

\


- Y obtenemos la misma matriz. Nótese que R carga la primera columna primero, y luego la segunda.

- Este es el default. Lo podemos revertir con la opción `byrow`

\


```{r}
m <- matrix(c(1,2,3,4), ncol=2, byrow=TRUE)
m
```

\


- Veamos otro ejemplo que ilustra el default:

\


```{r}
m <- matrix(c(1,2,3,4,5,6), nrow=2)
m
```


\



```{r}
m <- matrix(c(1,2,3,4,5,6), ncol=2)
m
```


\


```{r}
m <- matrix(c(1,2,3,4,5,6), nrow=2, byrow=TRUE)
m
```

\


```{r}
m <- matrix(c(1,2,3,4,5,6), ncol=2, byrow=TRUE)
m
```


\


- Como con data frames, podemos extraer elementos particulares de una matriz:


\


```{r}
m[1,2]
m[2,]
m[,2]
```


\


# 4. Trabajando con datos en R


\


- Uno de los mayores desafíos de cualquier proyecto es trabajar con los datos.

- Obtenerlos, prepararlos y usarlos, sobre todo porque vienen de diferentes fuentes.

- Estaremos lidiando con esto a lo largo de todo el curso.

- Pero veremos a continuación algunas funciones básicas.

\


## 4.1 Guardando, cargando y removiendo estructuras de datos

\



- La función `save()` nos permite guardar una estructura de datos, para poder cargarla despues.

- La función guarda la estructura en la ubicación especificada por el parametro `file`. 

- La extensión usada para los archivos de datos es `.RData`.

- Supongamos que tenemos tres objetos: $x$, $y$, $z$.

- Pueden ser vectores, matrices, listas, data frames, etc.

- Los podemos guardar en un archivo llamado `mydata.Rdata`. Probemos con algunos de los objetos que ya tenemos:


\


```{r}
save(jugadores_seleccion, m, sujeto1, file="mydata.RData")
```


\


- Y podemos revisar en nuestra carpeta que en efecto ahora tenemos el archivo `mydata.RData`.

- Si tenemos abierta una sesión de R, y queremos cargar una estructura de datos que hayamos guardado, usamos la función `load()`.

- Luego de trabajar en una sesión, suelen acumularse muchos objetos.

- La función `ls()` regresa un vector con todas las estructuras de datos actualmente en la memoria:


\


```{r}
ls()
```


\


- Por cuestiones de memoria, quisiéramos remover algunas de estas esctructuras.

- Lo podemos hacer con la función `rm()`:

\


```{r}
rm(a,b,c,d,e,f,g)
```

\


 - Y verificamos que ya no estén:
 

\

 
```{r}
ls()
```


\


- Incluso podríamos remover todos los objetos de un solo tajo con el código $rm=list(ls())$

- Por obvias razones, hay que tener mucho cuidado al hacer esto!

\


## 4.2 Trabajando con archivos CSV

\


- Muchas bases de datos están en formato de texto.

- Esto tiene muchas ventajas.

- Se pueden leer en cualquier sistema operativo.

- Se exportan fácilmente a otros formatos.

- Suelen usarse los **tabulars**, que son archivos de datos en forma de matriz. 

- Cada línea de texto refleja un ejemplo, y cada ejemplo tiene el mismo número de caracteristicas.

- En una fila las características son separadas por medio de un símbolo, llamado delimitador.

- Comunmente la primera fila del archivo se usa para escribir los nombres de las columnas. Esta fila es el **encabezado**.

- El archivo de texto tabular más común es el CSV (Comma-Separated Values).

- El delimitador es una coma.

- Veamos un ejemplo de cómo importar a R un CSV. En la carpeta tenemos un archivo llamado `usedcars.csv`.

\



```{r}
usedcars <- read.csv("data/usedcars.csv", stringsAsFactors=FALSE)
```

\


- Esta base contiene datos de carros usados a la venta en USA de una popular página web.

- Podemos ver que los datos han sido cargados. Removamos el objeto

\


```{r}
rm(usedcars)
```

\



- Por default, R asume que el CSV viene con un header. Si no es así, podemos usa el parámetro `header=FALSE`

\


```{r}
usedcars <- read.csv("data/usedcars.csv", stringsAsFactors=FALSE, header=FALSE)
```

\


```{r}
rm(usedcars)
```

\


- La función `read.csv` es un caso especial de la función `read.table()`. 

- Esta nos sirve para leer archivos en muchos otros formatos.

- Por ejemplo, en `.dta`.

- Mas adelante trabajaremos más sobre esto.

- A su vez, es posible escribir un data frame en CSV, por medio de la función `write.csv()`. 

- Por ejemplo, guardemos en CSV nuestro data frame `jugadores_seleccion`:

\


```{r}
write.csv(jugadores_seleccion, file="jugadores_seleccion.csv", row.names=FALSE)
```

\


- Y en efecto podemos verificar que el archivo ha sido creado en la carpeta.

\


## 4.3 Explorando y analizando los datos

\


- Tras recopilar y cargar los datos en R, el siguiente paso es analizarlos y entenderlos.

- Este paso es clave: cuánto más entendamos nuestros datos, mejor sabremos elegir el algoritmo a utilizar.

- Usaremos nuevamente la base de datos de carros usados

\


```{r}
usedcars <- read.csv("data/usedcars.csv", stringsAsFactors=FALSE)
```

\


- Exploremos y entendamos estos datos.

- Primero, entendamos la estructura de los datos. Esto con la función `str()`:

\


```{r}
str(usedcars)
```

\


- Vemos que tenemos 150 observaciones y 6 variables.

- `year`, es una variable de números enteros.

- `model` es una variable de texto.

- `price` es de números enteros.

- `mileage` también de enteros.

- `color` de texto.

- `transmisson` también de texto

- Existen diferentes herramientas para describir las variables numéricas. 

- La función `summary()` nos da estadística descriptiva.

\


```{r}
summary(usedcars$price)
```

\


- También podemos obtener estadística descriptiva de varias variables:

\


```{r}
summary(usedcars[c("year", "mileage")])
```


\


- Directamente podemos preguntar por otras medidas descriptivas para las variables. Por ejemplo:

\


```{r}
mean(usedcars$price)
```

\


```{r}
range(usedcars$price)
```

\


```{r}
quantile(usedcars$price)
```

\


```{r}
IQR(usedcars$price)
```

\


```{r}
var(usedcars$price)
```

\



```{r}
sd(usedcars$price)
```

\


- Y así sucesivamente.

\
