---
title: "Árboles de decisión en R"
output:
 html_notebook: default
---

# 1. Introducción

\

- Los árboles de decisión son muy utilizados en la práctica, a pesar de no ser siempre el método más preciso.

- Esto, porque son intuitivos y fáciles de explicar.

- Se usan mucho en los sectores financiero y bancario. La aplicación que veremos es de ese sector.

- Tras la crisis de 2007--2008, los controles al crédito se volvieron más estrictos y los sistemas de préstamo más sofisticados.

- Se empezó a usar machine learning para predecir el riesgo de *default*.

- Los árboles son populares ahí porque suelen ser precisos y fáciles de comunicar: los ejecutivos deben poder explicar por qué se niega un crédito (a reguladores y a clientes).

- Desarrollaremos un modelo simple de aprobación automatizada de créditos con el algoritmo C5.0.

\

# 2. Datos

\

- La idea es identificar los factores que predicen una alta probabilidad de *default*.

- Trabajaremos con `credit.csv`, que contiene información de 1.000 préstamos en Alemania, con indicación de si el crédito entró en *default* o no, y un buen conjunto de datos sobre los prestatarios.

- Leemos la base. En este caso usamos `stringsAsFactors = TRUE`, porque sí nos conviene que las variables de texto queden como **factores** (el algoritmo C5.0 las usa así):

\

```{r}
credit <- read.csv("data/credit.csv", stringsAsFactors = TRUE)
```

\

```{r}
str(credit)
```

\

- `default` es el *outcome* a pronosticar. Viene como variable `integer`, pero la necesitamos como **factor**:

\

```{r}
credit$default <- factor(credit$default)
```

\

- Tenemos 1.000 observaciones y 21 variables, con características del crédito y del prestatario. Por ejemplo, el valor del préstamo:

\

```{r}
summary(credit$amount)
```

\

- O el balance en cuenta corriente (en marcos alemanes, DM):

\

```{r}
table(credit$checking_balance)
```

\

- Muy probablemente estas variables son buenos predictores del *default*.

\

# 3. Bases de entrenamiento y prueba

\

- Antes partíamos las bases fácilmente porque los datos venían en orden aleatorio. ¿Qué hacer si vienen ordenados (por ejemplo, por el valor del crédito)?

- Tomamos una **muestra aleatoria**: 90% para entrenar, 10% para probar. Fijamos una semilla para poder replicar:

\

```{r}
set.seed(123)
```

\

- Generamos un vector de 900 enteros aleatorios entre 1 y 1.000:

\

```{r}
train_sample <- sample(1000, 900)
```

\

- Las filas de `credit` correspondientes a esos números serán el entrenamiento; el resto, la prueba:

\

```{r}
credit_train <- credit[train_sample, ]
credit_test  <- credit[-train_sample, ]
```

\

- Verifiquemos que la proporción de *default* es similar en ambas bases (y en el total):

\

```{r}
prop.table(table(credit_train$default))
prop.table(table(credit_test$default))
prop.table(table(credit$default))
```

\

- Cerca de 3 de cada 10 créditos terminan en *default*.

\

# 4. Entrenamiento del modelo

\

- Para entrenar el árbol usaremos el paquete `C50`. Si no lo tienes instalado:

\

```{r, eval=FALSE}
install.packages("C50")
```

\

```{r}
library(C50)
```

\

- La función de entrenamiento es `C5.0`, con sintaxis `m <- C5.0(train, class, trials, costs)`, donde:

    - `train` es la base de entrenamiento (sin la columna del *outcome*).
    - `class` es el vector de clases.
    - `trials` es un número opcional de iteraciones de *boosting* (por defecto 1; lo veremos más adelante).
    - `costs` es una matriz opcional con los costos relativos de cada tipo de error.

- En `credit_train`, la columna 21 es `default`. Entrenamos con el resto de columnas y usamos esa columna como `class`:

\

```{r}
credit_model <- C5.0(credit_train[-21], credit_train$default)
```

\

```{r}
credit_model
```

\

- Es un árbol con 900 ejemplos y 20 características. Veamos sus reglas y su desempeño en entrenamiento:

\

```{r}
summary(credit_model)
```

\

- La primera parte muestra las ramas del árbol; la segunda, el desempeño sobre los **datos de entrenamiento** (precisión cercana al 85%).

- Pero los árboles tienden a sobreajustar el entrenamiento. Lo que importa es el desempeño en la base de **prueba**.

\

# 5. Evaluación del desempeño del modelo

\

- Predecimos la clase de cada ejemplo de prueba con `predict()` (sintaxis `p <- predict(m, test, type)`; por defecto `type = "class"`):

\

```{r}
credit_pred <- predict(credit_model, credit_test)
```

\

- Y hacemos nuestra acostumbrada tabla con `gmodels`:

\

```{r, eval=FALSE}
install.packages("gmodels")
```

\

```{r}
library(gmodels)
```

\

```{r}
CrossTable(credit_test$default, credit_pred, prop.chisq = FALSE, prop.c = FALSE, prop.r = FALSE,
           dnn = c("default real", "default pronosticado"))
```

\

- La precisión total en prueba (cercana al 70%) es bastante menor que en entrenamiento: evidencia de sobreajuste.

- Lo más preocupante son los **falsos negativos**: créditos que terminan en *default* pero el modelo predice que no. Son los más costosos para el banco.

- En la próxima sesión (Random Forests) y en la sesión de desempeño veremos cómo mejorar este resultado poco satisfactorio.
